【裁判字號】    95,重訴更(一),4
【裁判日期】    970219
【裁判案由】    侵權行為損害賠償
【裁判全文】
臺灣高等法院民事判決               95年度重訴更(一)字第4號
原      告  甲○○
            癸○○
共      同
訴訟代理人  劉文崇律師
被      告  丑○○
            寅○○
            卯○○
            辛○○ (原姓名陳.
            壬○○
上二人共同
訴訟代理人  邱雅文律師
複  代理人  黃沛聲律師
被      告  子○○
            己○○    原住臺北.
            丁  ○
            乙○○
            戊○○
兼 上一 人
訴訟代理人  庚○○
被      告  丙○○
上三人共同
訴訟代理人  劉緒倫律師
            李宗輝律師
上列當事人間因侵權行為損害賠償事件，經最高法院發回更審，
本院對於中華民國97年 1月22日言詞辯論終結，判決如下：
    主  文
被告丑○○、戊○○、辛○○、己○○應連帶給付原告甲○○新
台幣肆萬仟壹佰玖拾柒元、原告癸○○新台幣貳萬陸仟柒佰貳
拾伍元，及被告丑○○自民國九十二年十一月十二日起；被告戊
○○自民國九十二年十一月四日起；被告辛○○自民國九十二年
十月三十一日起；被告己○○自民國九十二年十一月四日起，均
至清償日止，按年息百分之五計算之利息。
被告辛○○、己○○應連帶給付原告甲○○新台幣肆佰零肆萬柒
仟柒佰元、原告癸○○新台幣佰伍拾萬元，及被告辛○○自民
國九十二年十月三十一日起；被告己○○自民國九十二年十一月
四日起，均至清償日止，按年息百分之五計算之利息。
被告寅○○、卯○○應與被告丑○○連帶給付第一項所命被告丑
○○給付之本息。
被告庚○○、丙○○應與被告戊○○連帶給付第一項所命被告戊
○○給付之本息。
被告壬○○、子○○應與被告辛○○連帶給付第一項及第二項所
命被告辛○○給付之本息。
被告丁○、乙○○應與被告己○○連帶給付第一項及第二項所命
被告己○○給付之本息。
本判決所命被告給付第一項之本息，如其中任一被告為給付，其
餘被告於給付範圍內同免給付責任。
本判決所命被告辛○○、己○○、壬○○、子○○、丁○、乙○
○給付第二項之本息，如其中任一被告為給付，其餘被告於給付
範圍內同免給付責任。
原告其餘之訴駁回。
本審及發回前第三審訴訟費用由被告連帶負擔一０九之一，餘由
被告辛○○、己○○、壬○○、子○○、丁○、乙○○連帶負擔
。
本判決所命被告丑○○、戊○○、寅○○、卯○○、庚○○、丙
○○給付第一項之本息，得依職權宣告假執行。
本判決所命被告辛○○、己○○、壬○○、子○○、丁○、乙○
○給付第一項及第二項之本息，於原告甲○○以新台幣壹佰拾
陸萬元、原告癸○○以新台幣壹佰壹拾柒萬元供擔保後，均得假
執行；但上開被告如各以新台幣肆佰零玖萬零捌佰玖拾柒元為原
告甲○○、以新台幣佰伍拾貳萬陸仟柒佰貳拾伍元為原告癸○
○預供擔保，均得免為假執行。
原告其餘假執行之聲請駁回。
    事實及理由
一、本件原告聲明求為判決：(一)被告丑○○、戊○○、辛○○、
    己○○應連帶給付原告甲○○新台幣 (下同)409 萬0,897元
    、原告癸○○352萬6,725元，及被告丑○○自民國 (下同）
    92年11月12日起；被告戊○○自92年11月 4日起；被告辛○
    ○自92年10月31日起；被告己○○自92年11月 4日起，均至
    清償日止，按年息5%計算之利息。(二)被告寅○○、卯○○就
    第(一)項所命被告丑○○給付部分，應與被告丑○○連帶給付
    之。(三)被告庚○○、丙○○就第(一)項所命被告戊○○給付部
    分，應與被告戊○○連帶給付之。(四)被告壬○○、子○○就
    第(一)項所命被告辛○○給付部分，應與被告辛○○連帶給付
    之。(五)被告丁○、乙○○就第(一)項所命被告己○○給付部分
    ，應與被告己○○連帶給付之。(六)前開所命給付，如其中之
    一被告為給付，其餘被告即同免給付責任。(七)願供擔保，請
    准宣告假執行 (見本院重訴更(一)卷第一宗第 133頁背面、第
     134頁正面、及本院重訴更(一)字卷第三宗第97頁背面）。
    被告辛○○、壬○○、子○○、丁○、乙○○、戊○○、庚
    ○○、丙○○聲明求為判決：(一)原告之訴及假執行之聲請均
    駁回。(二)被告辛○○、壬○○、戊○○、庚○○、丙○○並
    聲明如受不利判決，願預供擔保請准宣告免為假執行。被告
    丑○○未於最後言詞辯論期日到場，惟據其以前到場聲明求
    為判決：原告之訴及假執行之聲請均駁回。
    被告寅○○、卯○○、己○○均未於言詞辯論期日到場，亦
    未提出書狀作聲明。
二、被告寅○○、卯○○、己○○均未於言詞辯論期日到場；被
    告丑○○未於最後言詞辯論期日到場，經核均無民事訴訟法
    第38 6條所列各款情形，爰依原告之聲請，由其一造辯論而
    為判決。合先敘明。
三、原告起訴主張：被告丑○○、戊○○、辛○○ (原姓名陳裔
    承－見本院重訴更(一)字卷第一宗第141頁)、己○○於91年 3
    月30日下午 5時30分許，在台北市○○○路○段○○巷口，分
    別持鋁製球棒、西瓜刀等兇器，共同毆打其子吳念宗，致吳
    念宗有左側顳骨粉碎性骨折、後顱部凹陷性骨折、雙側腦內
    出血、硬腦膜下出血、蛛網膜腔下出血、腦血腫及身體多處
    挫傷，經送醫救治，不治死亡。原告甲○○係吳念宗之父，
    為吳念宗支出醫療費 4萬3,197元及殯葬費54萬7,700元；原
    告癸○○係吳念宗之母，為吳念宗支出醫療費2萬6,725元。
    又原告因喪子之慟，自得請求賠償非財產上損害之慰藉金各
     350萬元。又被告丑○○、戊○○、辛○○、己○○既係共
    同不法侵害吳念宗致死，自應連帶負損害賠償責任。又被告
    丑○○、戊○○、辛○○、己○○於行為時尚未成年，被告
    寅○○、卯○○係被告丑○○之父、母；被告庚○○ (原名
    張世宗－見本院重訴更(一)字卷第三宗第63、64頁) 、丙○○
    (原名徐誼珈－見本院重訴更(一)字卷第三宗第63、65頁)係被
    告戊○○之父、母；被告子○○、壬○○、係被告辛○○之
    父、母；被告丁○、乙○○係被告己○○之父、母，各應與
    其子連帶負損害賠償責任等情，爰依據侵權行為之法則，求
    為命原告上述聲明之判決 (另超過上開部分之請求，業經本
    院於更審前判決原告敗訴確定)。
    被告丑○○則以：伊對本院95年度少上更(一)字第11號刑事判
    決認定伊應負共同傷害吳念宗罪責不爭執等語；而被告戊○
    ○、庚○○、丙○○亦以：依本院95年度少上更(一)字第11號
    刑事判決認定被告戊○○並無殺人犯行，僅有傷害行為，對
    吳念宗死亡之結果，自不負損害賠償責任，是原告就吳念宗
    死亡所生之損害，請求被告戊○○及其父、母即被告庚○○
    、丙○○賠償，即非有據等語；被告辛○○、壬○○、子○
    ○亦以：被告辛○○僅係在場，並未動手，不應負損害賠償
    責任，又被告子○○與被告壬○○於86年間離婚，雖約定被
    告辛○○由被告子○○監護，惟被告辛○○仍係與被告壬○
    ○同住，又原告甲○○所支出殯葬費是否全部為必要費用，
    不無爭執云云；被告丁○、乙○○亦以：被告己○○係應被
    告丑○○之邀，前往助勢，被告丁○、乙○○因本案之發生
    而離婚，約定被告己○○由被告丁○監護，伊等無力賠償云
    云，資為抗辯。
四、經查原告之次子吳念宗 (00年0月0日出生)於91年3月30日下
    午 5時30分許，在台北市○○○路○段○○巷口，遭人共同毆
    打，致左側顳骨粉碎性骨折、後顱部凹陷性骨折、左側頭皮
    瘀腫併擦傷20乘15公分、左耳瘀腫7乘5公分、左頸瘀腫12乘
    8 公分、左肩及左上臂挫傷9乘7.5公分及17乘13.5公分、左
    髖部挫傷7.5乘4公分、左肘及左前臂挫傷6乘5公分及4乘2公
    分、左掌及指間挫傷11乘8公分、左大腿及左膝挫傷14乘8公
    分及18乘16公分、雙側腦內出血、硬腦膜下出血、蛛網膜腔
    下出血、腦血腫及大量出血，經送醫救治後，延至91年4月9
    日凌晨 3時26分許死亡之事實，為兩造所不爭執，並有戶口
    名簿、驗斷書及法務部法醫研究鑑定書可稽 (見本院重少附
    民字卷第6頁、重訴字卷第108頁至第113頁、第135頁至第14
    2頁)；而被告寅○○、卯○○係被告丑○○之父、母，被告
    丑○○係00年00月 0日出生，被告庚○○、丙○○係被告戊
    ○○之父、母，被告戊○○係00年00月 0日出生，被告子○
    ○、壬○○係辛○○之父、母，被告辛○○係74年10月 2日
    出生，被告丁○、乙○○係被告己○○之父、母，被告己○
    ○係00年0月00日出生，算至91年3月30日止，被告丑○○、
    戊○○、辛○○、己○○均為年滿15歲以上之未成年人，已
    有識別能力之事實，亦有戶籍謄本可證 (見本院重少附民字
    卷第9頁至第12頁、重訴更(一)字卷第一宗141頁、重訴更(一)字
    卷第三宗第63、64、65頁)，均堪認為真實。
五、綜合被告丑○○、張郁庭、辛○○、己○○已在刑事訴訟少
    年法庭調查時一致供承：「我們四人都有動手 (打吳念宗)
    」(見本院重訴更(一)字卷第二宗第49頁正面)、及證人洪秀花
    在刑事訴訟警詢時所為之供證 (見本院重訴更(一)字卷第二宗
    第113頁背面、第114頁、第219頁背面)、暨證人葉柏均在刑
    事訴訟警詢時及少年法庭調查時所為之供證 (見本院重訴更
    (一)字卷第二宗第32頁、第33頁正面、第170頁背面、第219頁
    背面、第一宗第119、120頁) 、以及證人秦哲仁在刑事訴訟
    第一審所為之證言 (見本院重訴更(一)字卷第二宗第 175頁背
    面至第177頁正面、第219頁背面、第一宗第118、119頁) 相
    互以觀，再經參酌被告己○○在刑事訴訟警詢時所供述：「
    當時打完 (吳念宗)之後，我騎機車載陳裔承 (即辛○○)離
    開現場」之情形 (見本院重訴更(一)字卷第二宗第15頁正面、
    第一宗第120頁)，可資認定被告丑○○、戊○○、辛○○、
    己○○與發回前共同被告林昊秀、鄭君毅共同基於傷害之犯
    意聯絡，於上開時地，將被害人吳念宗圍住，並與之發生爭
    吵，此時正好有路人秦哲仁行經該處，被告己○○先拿出西
    瓜刀架在吳念宗之腰部，之後，將西瓜刀交給被告戊○○，
    改拿取被告戊○○所攜帶鋁製球棒朝吳念宗之手部揮打，並
    以腳將吳念宗勾倒，此時林昊秀及鄭君毅即同乘機車逃逸，
    被告丑○○、戊○○、辛○○、己○○則繼續毆打吳念宗，
    不久，被告丑○○、戊○○亦同乘機車逃逸，祗剩被告辛○
    ○、己○○仍留在現場，明知以鋁製球棒猛擊人體要害足以
    致人於死，竟升高原有之傷害犯意，而為共同殺人之犯意，
    分持鋁製球棒共同朝吳念宗之頭、腰及腿等部位猛力毆打，
    路人秦哲仁見狀，上前阻止，被告己○○竟一手拿刀，一手
    持球棒，追趕路人秦哲仁，之後，被告己○○又回頭與被告
    辛○○共同持續以鋁製球棒猛力擊打吳念宗之頭部約 2－30
    秒後，始同乘機車逃逸，致吳念宗受有上述嚴重傷勢，經送
    醫救治，仍不治死亡。況被告丑○○、戊○○、辛○○、己
    ○○因此所涉及刑責部分，亦經刑事法院分別依共同傷害罪
    名，判處被告丑○○、戊○○各有期徒刑2年6個月，均減為
    1年3個月，依共同殺人罪名，判處被告辛○○、己○○各有
    期徒刑 9年在案，有本院95年度少上更(一)字第11號刑事判決
    足據 (見本院訴更(一)字卷第二宗第217頁至第221頁) 。雖該
    刑事判決尚未確定，惟查本件原告所提之附帶民事訴訟，既
    因裁定移送而為獨立之民事訴訟，本院自得依自由心證認定
    事實如上述，自無待該刑事判決確定 (最高法院50年台上字
    第872號判例參照)。
六、按數人共同不法侵害他人之權利者，連帶負損害賠償責任；
    又不法侵害他人致死者，對於支出醫療及增加生活上需要之
    費用或殯葬費之人，亦應負損害賠償責任；又不法侵害他人
    致死者，被害人之父、母，雖非財產上之損害，亦得請求賠
    償相當之金額；又無行為能力人或限制行為能力人，不法侵
    害他人之權利者，以行為時有識別能力為限，與其法定代理
    人連帶負損害賠償責任，民法第185條第 1項前段、第192條
    第1項、第194條、第187條第1項前段分別定有明文。
七、原告甲○○為被害人吳念宗支出醫療費4萬3,197元；原告癸
    ○○為被害人吳念宗支出醫療費2萬6,725元，業據彼等提出
    醫療費收據為證 (見本院重少附民字卷第13頁至第16頁) ，
    且為被告所不爭執 (見本院重訴字卷第 174頁、訴更(一)字卷
    第一宗第113頁、第三宗第98頁正面)，自屬真實。被告丑○
    ○、戊○○、辛○○、己○○既係共同基於傷害犯意之聯絡
    ，共同毆打被害人吳念宗，嗣再由被告辛○○、己○○提升
    原有之傷害犯意而為共同殺人犯意，繼續毆打被害人吳念宗
    ，終致被害人吳念宗傷重不治死亡。則被告丑○○、戊○○
    、辛○○、己○○對於原告所支出上開醫療費，自應連帶負
    損害賠償責任。從而原告自得請求被告丑○○、戊○○、辛
    ○○、己○○連帶給付原告甲○○4萬3,197元、原告癸○○
    2萬6,725元，及被告丑○○自92年11月12日起；被告戊○○
    自92年11月 4日起：被告辛○○自92年10月31日起；被告己
    ○○自92年11月 4日起，均至清償日止之法定遲延利息。又
    被告寅○○、卯○○係被告丑○○之父、母，為被告丑○○
    行為時之法定代理人；被告庚○○、丙○○係被告戊○○之
    父、母，為被告戊○○行為時之法定代理人；被告子○○、
    壬○○係被告辛○○之父、母，為被告辛○○行為時之法定
    代理人；被告丁○、乙○○係被告己○○之父、母，為被告
    己○○行為時之法定代理人，就原告所請求之上開醫療費本
    息，各應與其子連帶負損害賠償責任，而與其餘被告成立不
    真正連帶責任。雖被告子○○、壬○○於86年 6月25日離婚
    ，約定被告辛○○由被告子○○監護 (見本院重訴字更(一)字
    卷第一宗第141頁)，惟按父母對於未成年子女，有保護及教
    養之權利義務，為民法第1084條第 2項所明定，此項因身分
    關係所生之權利義務，性質上不得拋棄，雖被告子○○、壬
    ○○協議離婚，約定被告辛○○由其父之被告子○○監護，
    但被告子○○、壬○○既自認被告辛○○仍與被告壬○○同
    住 (見本院重訴字卷第37頁、重訴更(一)字卷第三宗第98頁正
    面) ，則被告壬○○仍得對於被告辛○○為監督，自應令其
    就被告辛○○之上開侵權行為負責賠償；至被告子○○既未
    依約行使監護權，對於被告辛○○為監督，自有疏懈，亦不
    得執以主張免責。又被告丁○、乙○○係於91年 4月19日離
    婚，約定被告己○○由其父之被告丁○監護 (見本院重訴更
    (一)字卷第一宗第107頁)，經核已在被告己○○之上開侵權行
    為成立之91年 3月30日後，被告乙○○亦不得執此主張免責
    。是原告所為之上開請求，自屬應予准許。
八、原告甲○○為為被害人吳念宗支出殯葬費 54萬7,700元，業
    據其提出統一發票、辰○○寶塔訂購單、台北市殯葬管理處
    員工消費合作社收據及其他收入憑單、及巳○公司繳費收據
    為證 (見本院重少附民字卷17頁至第22頁) ，且為被告所不
    爭執 (見本院重訴字卷第174頁)，應屬真實。被告辛○○、
    壬○○於本次更審中僅泛言是否全部為必要費用，不無爭執
    ，並未具體指出，殊不足取。被告辛○○、己○○嗣後既提
    升原有之傷害犯意而為共同殺人犯意，繼續毆打被害人吳念
    宗致死，則被告辛○○、己○○對於原告甲○○所支出上開
    殯葬費，自應連帶負損害賠償責任。從而原告甲○○自得請
    求被告辛○○、己○○連帶給付 54萬7,700元。被告子○○
    、壬○○為被告辛○○行為時之法定代理人，自應與被告辛
    ○○連帶負損害賠償責任；被告丁○、乙○○為被告己○○
    行為時之法定代理人，亦應與被告己○○連帶負損害賠償責
    任。又原告驟喪愛子，在精神上自必感受莫大痛苦，自得請
    求被告辛○○、己○○連帶賠償非財產上損害之慰藉金。被
    告子○○、壬○○應與被告辛○○連帶負賠償責任；被告丁
    ○、乙○○亦應與被告己○○連帶負賠償責任。爰斟酌原告
    與被告辛○○、己○○、子○○、壬○○、丁○、乙○○之
    身份、地位及經濟狀況 (見本院重訴字卷第1219頁背面、第
    220頁正面、重上更(一)字卷第一宗第108頁至第110頁、第112
    頁及外放附件) ，以及原告所感受之痛苦程度等一切情狀後
    ，認原告各請求賠償 350萬元尚屬相當。從原告請求被告辛
    ○○、己○○連帶給付原告甲○○殯葬費 54萬7,700元及慰
    藉金350萬元，共計404萬7,700元、原告癸○○350萬元，及
    被告辛○○自92年10月31日起；被告己○○自92年11月 4日
    起，均至清償日止之法定遲延利息。被告子○○、壬○○應
    與被告辛○○連帶給付；被告丁○、乙○○應與被告己○○
    連帶給付；而被告子○○、壬○○與被告丁○、乙○○、己
    ○○間應成立不真正連帶責任；被告丁○、乙○○與被告子
    ○○、壬○○、辛○○間亦應成立不真正連帶責任。是原告
    所為之此部分請求，亦屬應予准許。至被告丑○○、戊○○
    僅在傷害被害人吳念宗，並未致被害人吳念宗於死，則原告
    甲○○併請求彼二人連帶給付上開殯葬費及慰藉金；及原告
    癸○○併請求彼二人連帶給付上開慰藉金，即屬無據。則被
    告寅○○、卯○○就此部分請求自無從與被告丑○○成立連
    帶賠償責任；而被告庚○○、丙○○就此部分請求亦無從與
    被告戊○○成立連帶賠償責任。是原告所為之此部分請求，
    即屬不應准許。
九、本判決所命被告丑○○、戊○○、寅○○、卯○○、庚○○
    、丙○○給付主文第一項所示本息，未逾50萬元，依民事訴
    訟法第389條第1項第 5款規定，應依職權宣告假執行；又本
    判決所命被告辛○○、己○○、子○○、壬○○、丁○、乙
    ○○給付主文第一項及第二項所示本息，原告既陳明願供擔
    保，聲請宣告假執行，經核與規定相符，爰酌定相當之擔保
    金額，予以准許，但本院依被告辛○○、壬○○之聲請並依
    職權酌定相當之擔保金額，宣告准許上開被告預供擔保，得
    免為假執行。至原告敗訴部分假執行之聲請，亦因失所附麗
    ，應予駁回。
十、據上論結，本件原告之訴為一部有理由，一部無理由，依民
    事訴訟法第463條、第385條第1項前段、第389條第1項第5款
    、第 390條第2項、392條第2項、第79條、第85條第1項但書
    、第2項，判決如主文。
中    華    民    國    97    年    2     月    19    日
                    民事第六庭
                        審判長法  官  林鄉誠
                              法  官  梁玉芬
                              法  官  許紋華
正本係照原本作成。
如不服本判決，應於收受送達後20日內向本院提出上訴書狀，其
未表明上訴理由者，應於提出上訴後20日內向本院補提理由書狀
（均須按他造當事人之人數附繕本）上訴時應提出委任律師或具
有律師資格之人之委任狀；委任有律師資格者，另應附具律師資
格證書及釋明委任人與受任人有民事訴訟法第466條之1第 1項但
書或第2項（詳附註）所定關係之釋明文書影本。
中    華    民    國    97    年    2     月    20    日
                              書記官  詹麗珠
附註：
民事訴訟法第466條之1（第1項、第2項）：
對於第二審判決上訴，上訴人應委任律師為訴訟代理人。但上訴
人或其他法定代理人具有律師資格者，不在此限。
上訴人之配偶、三親等內之血親、二親等內之姻親，或上訴人為
法人、中央或地方機關時，其所屬專任人員具有律師資格並經法
院認為適當者，亦得為第三審訴訟代理人。


司法院資訊處製作；財團法人民間司法改革基金會備份。
